臺灣新竹地方法院刑事判決　　　　　　　 95年度訴字第273號
公　訴　人　臺灣新竹地方法院檢察署檢察官
被　　　告　丁○○
指定辯護人　本院公設辯護人　乙○○
上列被告因偽造有價證券案件，經檢察官提起公訴（94年度偵字
第6379號），本院判決如下：
    主  文
丁○○意圖供行使之用，而偽造有價證券，處有期徒刑壹年捌月
，緩刑肆年。發票日八十四年五月十六日、面額二十五萬元、票
號一九六七五九號之本票上關於偽造「丙○○」為共同發票人部
分、偽造之「丙○○」印章壹個均沒收之。
    事  實
一、丁○○因需用款項，為圖向甲○○○調借新臺幣（下同）25
    萬元，明知其妻丙○○未同意或授權其於本票上蓋用「丙○○」之印文併列為共同發票人，竟為取信甲○○○，基於意
    圖供行使之用而偽造有價證券之犯意，於民國84年5月初某
    日，前往新竹縣某刻印店委由不知情之刻印店人員偽造「丙○○」之印章1枚後，在新竹市某處，填寫發票日為84年5月
    16日、面額係25萬元之票號196759號本票1紙，除在該紙本
    票發票人欄簽署自己姓名、地址、身分證統一編號並捺指印
    外，並持上開偽造之「丙○○」印章蓋印於發票人欄，用以
    偽造有價證券，再於同年月16日，攜往新竹縣竹北市○○路
    125巷6號甲○○○住處，持交予甲○○○借款25萬元而行使
    之，嗣到期日屆至本票未獲兌現，甲○○○於94年6月13日
    持該本票向本院民事庭聲請支付命令，經本院民事庭於94年
    6月15日對丁○○、丙○○2人核發94年度促字第7114號支付
    命令，經送達後丙○○於94年7月6日聲明異議並提出刑事告
    訴，經本院竹北簡易庭審理後於94年11月14日以94年度竹北
    簡字第193號判決原告甲○○○敗訴，始查悉上情。
二、案經丙○○訴由臺灣新竹地方法院檢察署檢察官偵查起訴。
    理  由
一、按被告以外之人於審判外之言詞或書面陳述，除法律另有規
    定者外，不得作為證據，刑事訴訟法第159條第1項固有明文
    規定。惟被告以外之人於偵查中向檢察官所為之陳述，除顯
    有不可信之情況外，得為證據。且被告以外之人於審判外之
    陳述，雖不符刑事訴訟法第159條之1至之4之規定，惟經當
    事人於審判程序同意作為證據，法院審酌該言詞陳述或書面
    陳述作成時之情況，認為適當者，亦得為證據，復為同法第
    159條之1第2項、第159條之5第1項所明定。本案證人即被害
    人甲○○○偵查中之陳述，經具結擔保無設詞誣陷被告丁○○之疑慮，並無顯不可信之情況；另證人即告訴人丙○○偵
    查中之陳述，業經被告同意援引作為證據，本院審酌後亦認
    為適當，故其等於審判外之陳述，自得作為本案之證據。又
    本案認定事實所引用之文書證據，並無證據證明係公務員違
    背法定程式所取得，亦無刑事訴訟法第159條之4之顯有不可
    信之情況與不得作為證據之情形，本院斟酌本案卷內之證據
    並非非法取得，亦無證明力明顯過低之情形，且經本院於審
    判期日依法進行證據之調查、辯論，被告於訴訟上之程序權
    ，已受保障，前揭各該證據，均得採為證據，先予敘明。
二、訊據被告丁○○對於上開偽造本票之犯行坦承不諱（見本院
    96年4月16日準備程序筆錄、96年7月23日審判筆錄），核與
    告訴人丙○○偵查及本院訊問時指訴：我要告丁○○偽蓋我
    的印章在1張本票上，後來本票的持有人甲○○○來跟我要
    錢…，我不知道何人蓋章，我也沒有那個章，本票上指紋民
    事庭法官說不是我的，但本票上簽名確定是我先生丁○○字
    跡，我沒有無同意或授權我先生開本票…，我不知道印章何
    人蓋的，我也沒有看過這張本票，我是接到檢察署開庭通知
    才知道這件事情等語相符（見94年度他字第1460號卷第3頁
    之94年8月18日偵訊筆錄、第22-23頁之94年11月10日偵訊筆
    錄、94年度偵字第6379號卷第12-13頁之95年3月20日偵訊筆
    錄）。而本案本票上之指印3枚經送鑑定結果，均與被告之
    右拇指指紋相符，而非告訴人之指印，此有內政部警政署刑
    事警察局94年9月16日刑紋字第0940139079號鑑驗書在卷可
    參（見同上他字卷第36頁），堪證告訴人之指訴應該屬實。
    另證人即被害人甲○○○亦於偵查中結證：是丁○○在84年
    5月16日拿到我家給我，因他跟我借25萬元，開該本票給我
    作保障，84年5月16日之前被告與他太太丙○○曾到我家跟
    我借錢20至25萬元週轉，我說要問我先生，本來不願意，但
    我先生說沒有關係，我才在84年5月16日把1個會標起來，把
    標會的錢給丁○○，錢是在84年5月16日交付，他當天交付
    給我本票就如附卷本票影本，94年5月初他們夫妻就有到我
    家商量借錢，我看見本票上面有他們夫妻簽名蓋章，我才放
    心把錢交給丁○○，來拿錢時是丁○○1個人來，當時丁○○說這筆錢是用來發薪水給員工，我拿到本票就是如此，我
    絕對沒有刻印章蓋，該本票是丁○○寫好後直接拿給我，沒
    有第三人轉手等語甚明（見94年度偵字第6379號卷第11-13
    頁之95年3月20日偵訊筆錄）。此外，復有偽造之本票影本
    （見94年度他字第1460號卷第9頁）、支付命令聲請狀、本
    院94年度促字第7114號支付命令、聲明異議狀、本院94年度
    竹北簡字第193號民事判決（同上他字卷第12-14、11、10、
    32-33頁）、刑事告訴狀存卷可資佐證（見同上他字卷第17-
    19頁），足認被告出於任意性之自白與事實相符。本件事證
    明確，被告犯行洵堪認定，應依法論科。
三、論罪科刑部分：
　(一)新舊法之比較及非屬法律變更之說明
    １查被告行為後，刑法部分條文業於94年1月7日修正，94年
      2月2日公布，95年7月1日施行，現行刑法第2條第1項規定
      ：「行為後法律有變更者，適用行為時之法律，但行為後
      之法律有利於行為人者，適用最有利於行為人之法律」，
      上開規定乃與刑法第1條罪刑法定主義契合，而貫徹法律
      禁止溯及既往原則，係規範行為後法律變更所生新舊法律
      比較適用之準據法，是刑法第2條本身雖經修正，但該條
      既屬適用法律之準據法，本身尚無比較新舊法之問題，應
      一律適用裁判時之現行刑法第2條第1項之規定，為「從舊
      從輕」之比較，以決定適用之刑罰法律，先予敘明。且比
      較時應就罪刑有關之共犯、未遂犯、想像競合犯、牽連犯
      、連續犯、結合犯，以及累犯加重、自首減輕暨其他法定
      加減原因（如身分加減）與加減例等一切情形，綜其全部
      罪刑之結果而為比較，此有最高法院95年第8次刑事庭會
      議決議可資參照。
    ２按修正後刑法施行法增訂第1條之1規定：「中華民國94年
      1月7日刑法修正施行後，刑法分則編所定罰金之貨幣單位
      為新臺幣。94年1月7日刑法修正時，刑法分則編未修正之
      條文定有罰金者，自94年1月7日刑法修正施行後，就其所
      定數額提高為30倍。但72年6月26日至94年1月7日新增或
      修正之條文，就其所定數額提高為3倍」；另刑法第33條
      第5款修正為：「主刑之種類如下：五、罰金：新臺幣1千
      元以上，以百元計算之」。是修正後，刑法偽造有價證券
      罪之罰金刑最高額上限雖無變更，惟最低額下限則提高為
      新臺幣1千元，比較修正前、後之刑法，自以行為時關於
      科處罰金刑之法律較有利被告。
    ３刑法第59條之規定，業於94年2月2日修正公佈，於95年7
      月1日施行，由原所定「犯罪之情狀可憫恕者，得酌量減
      輕其刑」，修正為「犯罪之情狀顯可憫恕，認科以最低刑
      度仍嫌過重者，得酌量減輕其刑」，惟此規定，為法院就
      刑之酌減審認標準見解之明文化，非屬法律之變更，自應
      適用裁判時有效之法律。
    ４從刑附屬於主刑，除法律有特別規定者外，依主刑所適用
      之法律，此有最高法院95年第8次刑事庭會議決議可參。
    ５犯罪在新法施行前，新法施行後，緩刑之宣告，應適用新
      法第74條之規定，此同有最高法院95年第8次刑事庭會議
      決議可參。
    ６綜合上述各條文修正前後之比較，揆諸修正後刑法第2條
      第1項規定之「從舊從輕」原則及前揭最高法院決議意旨
      ，修正後之規定並非較有利於被告，爰依刑法第2條第1項
      前段規定，適用行為時即修正前之刑法相關規定，對被告
      較為有利。
  (二)核被告所為，係犯刑法第201條第1項之偽造有價證券罪。其
    偽造「丙○○」之印章後，持以蓋印偽造印文，用以偽造本
    票持以行使，偽造印章係偽造印文之部分行為，偽造印文之
    行為係偽造有價證券之部分行為，行使有價證券之低度行為
    應為偽造有價證券之高度行為所吸收，均不另論罪。被告利
    用不知情之刻印店人員偽造「丙○○」之印章，係間接正犯
    。查被告固偽以告訴人名義簽發本票，然其自己亦並列為共
    同發票人，無從解免民事債務清償責任，被害人甲○○○仍
    得隨時向其求償，足見其係因急需用款，一時短於思慮情急
    而為，且事後已坦承犯行，態度良好，足見具有悔意，告訴
    人丙○○及被害人甲○○○復均到庭表示願意原諒被告，且
    被告已與被害人甲○○○達成和解，迄審結本案時並未拖欠
    款項，有本院之公務電話紀錄1紙可憑，足認其犯罪之情狀
    顯可憫恕，若科以最低刑度仍嫌過重，情輕法重，爰依刑法
    第59條之規定，減輕其刑。爰審酌被告之品行、生活狀況、
    法律常識不足，與告訴人丙○○原係夫妻關係，兼衡其犯罪
    之動機、目的、手段，所生危害、犯罪後態度等一切情狀，
    量處如主文所示之刑。末查，被告前未曾受有期徒刑以上刑
    之宣告，此有臺灣高等法院被告全國前案紀錄表存卷可按，
    其因智識淺薄，一時失慮而誤蹈法網，致觸犯本案犯行，經
    此次罪刑之宣告，當能知所警惕，信無再犯之虞，本院綜核
    其個人及家庭環境各情，因認前開對其宣告之刑，以暫不執
    行為適當，故併諭知緩刑4年，希啟自新。末按刑法第205條
    對於偽造、變造之有價證券係採義務沒收主義，設有沒收之
    特別規定，是對於偽造之有價證券，不問屬於犯人與否，均
    應依該條規定宣告沒收；再關於2人以上為共同發票人之有
    價證券，如僅其中部分共同發票人係偽造，因對於真正發票
    人部分仍屬有效，雖不得將該有價證券之本體宣告沒收，致
    影響合法執票人對於真正發票人之票據權利，然此時仍應依
    前開法條規定，將偽造發票人之部分宣告沒收，始為適法，
    此有最高法院96年度臺上字第99號判決意旨可資參照；查本
    案偽造之本票，由於除被告偽造告訴人丙○○為發票人之部
    分外，其餘部分均屬合法有效之本票，故不能就整張本票宣
    告沒收，爰僅就本票上偽造共同發票人「丙○○」部分，依
    刑法第205條規定宣告沒收；另未扣案偽造之「丙○○」印
    章1個，亦應依刑法第219條之規定為沒收之諭知。
據上論斷，應依刑事訴訟法第299條第1項前段，刑法2條第1項前
段、第201條第1項、第59條、第74條第1項第1款、第205條、第
219條，罰金罰鍰提高標準條例第1條前段，判決如主文。
本案經檢察官葉乃瑋到庭執行職務
中　　華　　民　　國　　96　　年　　8　　月　　13　　日
                  刑事第五庭    審判長法　官　楊惠芬
                                      法  官  楊麗文
                                      法  官  吳靜怡
以上正本證明與原本無異。
如不服本判決，應於判決送達後10日內向本院提出上訴狀（應附
繕本），上訴於臺灣高等法院。
中　　華　　民　　國　　96　　年　　8　　月　　13　　日
                                      書記官　馮玉玲
附錄本案論罪科刑法條全文：
中華民國刑法第201條（有價證券之偽造變造與行使罪）
意圖供行使之用，而偽造、變造公債票、公司股票或其他有價證
券者，處3年以上10年以下有期徒刑，得併科3千元以下罰金。
行使偽造、變造之公債票、公司股票或其他有價證券，或意圖供
行使之用，而收集或交付於人者，處1年以上7年以下有期徒刑，
得併科3千元以下罰金。
